臺灣高等法院民事判決　　　　　　　　　 95年度上字第858號
上　訴　人　戊○○
　　　　　　丁○○（原名張梨玉）
　　　　　　丙○○
　　　　　　庚○○
　　　　　　　　　　　　樓
　　　　　　乙○○
共　　　同
訴訟代理人　張睿文律師
複 代 理人　吳忠德律師
被 上 訴人　甲○○○○
法定代理人　己○○
訴訟代理人　鍾周亮律師
上列當事人間調整租金事件，上訴人對於中華民國95年7月31日
臺灣臺北地方法院93年度重訴字第1446號第一審判決提起上訴，
本院於96年3月13日言詞辯論終結，判決如下：
    主  文
原判決所命上訴人自民國九十三年十一月二十二日起調整超過按
台北市○○區○○段二小段七二三地號土地當年度申報地價年息
百分之五計算部分廢棄。
前開廢棄部分，被上訴人在第一審之訴駁回。
其餘上訴駁回。
第一、二審訴訟費用由上訴人負擔二分之一，餘由被上訴人負擔
。
    事實及理由
一、被上訴人主張：坐落台北市○○區○○段2小段723地號土地
    （下稱系爭土地）為被上訴人所有，如原判決附圖（下稱附
    圖）所示甲、丙、丁，面積依序為61、49、46平方公尺部分
    ，分別不定期出租予上訴人戊○○、庚○○、乙○○所居住
    之門牌號碼台北市○○區○○路1 段96巷15、21、23號房屋
    基地使用；如附圖所示乙部分，面積98平方公尺，亦不定期
    出租予上訴人丁○○（原名張梨玉）、丙○○所居住之門牌
    號碼台北市○○區○○路1 段96巷17、19號房屋基地使用，
    兩造就租金數額迭有爭議，94年度之租金，上訴人戊○○、
    庚○○、乙○○、丁○○、丙○○雖分別向原法院提存16,5
    00元、13,800元、12,000元、14,250元、13,600元，惟系爭
    土地之公告地價已自59年間每平方公尺新台幣（以下同）48
    元，調高至93年1月之26, 400元，土地升值甚鉅，且位於台
    北市○○路○段96巷內，為鬧中取靜之最佳住宅用地，生活
    機能完備，交通便利，上訴人使用之經濟價值及所得利益均
    大，其繁榮景象已與兩造間成立不定期租賃關係之初大不相
    同，自有調整租金之必要。爰依據民法第442條之規定，請
    求將系爭租賃標的之年租金自93年11月22日起調高至按該土
    地申報地價年息10%計算等語（原審為被上訴人勝訴之判決
    ，准將上訴人丁○○、丙○○承租如附圖所示乙部分土地之
    應付年租金，上訴人戊○○、庚○○、乙○○承租如附圖圖
    所示甲、丙、丁部分土地之年租金，均自93年11月22日起調
    整為按該土地當年度申報地價年息10%計算。上訴人聲明不
    服，提起上訴）。並答辯聲明：上訴駁回。
二、上訴人則以：當事人雙方固曾約定租金以系爭土地公告地價
    10% 計算準，惟上訴人實際支付予被上訴人之租金從未達到
    系爭土地歷年公告地價的10%，被上訴人亦未曾提出異議，
    原審判決未斟酌上訴人實際支付租金之比例，逕以當事人雙
    方曾約定租金以系爭土地公告地價10%計算比例為基準，與
    事實不合，不足以作為本件租金調整之依據。又系爭土地坐
    落於河堤邊，前僅有4米巷道通至河堤，週邊為未開發之荒
    廢空地，附近無商店，位置尚難稱佳，且上訴人者均屬畸零
    地而無法改建，上訴人僅利用系爭土地住家，被上訴人請求
    調整租金按系爭土地申報地價年息10％計算，實屬過高，且
    有失公平等語，資為抗辯。並上訴聲明：(一)原判決廢棄。(二)
    被上訴人在第一審之訴駁回。
三、兩造不爭執之事實：
  (一)系爭土地為被上訴人所有，上訴人戊○○、庚○○、乙○○
    分別向被上訴人承租附圖所示甲、丙、丁部分，面積依序為
    61、49、46平方公尺，又附圖甲、丙、丁部分土地上分別有
    上訴人戊○○、庚○○、乙○○所居住之門牌號碼台北市○
    ○區○○路1 段96巷15、21、23號房屋；又上訴人丁○○、
    丙○○向被上訴人承租附圖所示乙部分，面積98平方公尺，
    附圖乙部分上有同上17、19號房屋，為兩造所不爭執（見本
    院卷61頁反面），並有土地登記謄本在卷可稽，復經原法院
    履勘現場，囑託台北市古亭地政事務所測量屬實，有履勘筆
    錄、土地複丈成果圖在卷足憑（見原審2卷10-12、16、17頁
    ）。
  (二)附圖乙部分上有17、19號2層樓建物，為一獨立建物，該1樓
    房屋屋內相通，上訴人丁○○居住1 樓，上訴人丙○○居住
    於2 樓，為兩造所不爭執（見原審2卷104頁、本院卷61頁反
    面），復經原法院履勘現場屬實，有勘驗筆錄在卷足證（見
    原審2卷10頁）。
  (三)上訴人戊○○、庚○○、乙○○就94年度租金，分別向原法
    院提存16,500元、13,800元、12,000元，上訴人丁○○、丙
    ○○則依序提存14,250元、13,600元，惟被上訴人並未領取
    ，為兩造所不爭執，並有原法院94年度存字第115、116、11
    7、118、119號提存書在卷可證（見原審1卷134、136、138
    、140、142頁）。
四、茲本件應審究者為，被上訴人得否請求調整租金？如應准許
    ，調整之金額若干？查：
  (一)按租賃物為不動產者，因其價值之昇降，當事人得聲請法院
    增減其租金，民法第442 條定有明文；所謂價值之昇降，係
    指租賃物本身之價值，於租賃契約成立後有昇降者而言，有
    最高法院26年度滬上字第4號判例可資參酌。系爭土地之公
    告地價於59年間為每平方公尺48元，至76年7月、80年7月、
    83年7月、86年7月、89年7月、93年7月已依序調整為每平方
    公尺11,400元、13,600元、16,300元、18,200元、21,800元
    、26,400元，有台北市公告土地現值及公告地價查詢系爭表
    可參（見本院卷39頁），系爭土地之地價已調漲，堪認價值
    有昇高，上訴人請求調整租金，自屬有據。
  (二)又城市地方土地之租金，以不超過土地申報總價額年息10%
    為限，土地法第105條、第97條定有明文。再按基地租金之
    數額，除以基地申報地價為基礎外，尚須斟酌基地之位置，
    工商繁榮之程度，承租人利用基地之經濟價值及所受利益等
    項，並與鄰地租金相比較，以為決定，並非以土地申報地價
    之多寡為酌定之唯一標準（最高法院93年台上字第2446號判
    決意旨參照）。查，被上訴人木柵應廟本係張氏宗族供奉張
    巡所設，名下土地多為張氏宗族所贈，作為廟產，以為供奉
    ，上訴人等家族自24年間起即使用系爭土地，已歷三、四代
    ，被上訴人原以香油金名義向使用人酌收費用，嗣因政府開
    徵地價稅，改由使用人分攤使用面積的地價稅，以為租金。
    而系爭土地位於台北市○○路○ 段巷內，坐落於河堤邊，旁
    邊為景美溪及堤外便道，景美溪對面為國立政治大學，上訴
    人等於系爭土地上之房屋，係作為住家使用等情，業經原審
    勘驗屬實，並有勘驗筆錄、照片在卷可按（見原審2卷9-12
    頁、本院卷77-80、98-105、111、154-161頁），是系爭土
    地及上訴人居住之前開房屋位於台北市○○路○段96巷內，
    鄰近國立政治大學及景美溪旁，交通尚屬便利，附近並有木
    柵國中、木柵高工，生活機能尚亦屬完備，惟系爭房屋屋齡
    較久，上訴人庚○○、戊○○、乙○○89年至92年間每年給
    付之租金依序原僅為9,200元、11,000元、8,000元，上訴人
    丙○○、丁○○（原名張梨玉）89年至92年間每年給付之租
    金僅為9,100元、9,500元，合計18,600元，有被上訴人出具
    之收據可憑（見原審1卷57、60-62、87-90、130-132、112-
    115頁），如依被上訴人主張應按申報地價年息10%計算，則
    上訴人庚○○、戊○○、乙○○每年應給付之租金依序即為
    103,488、128,832、97,152元，上訴人丙○○、丁○○每年
    應給付之租金則為206,976元（見原審2卷27頁），調整幅度
    顯屬過高，況參酌台北市政府訂定之「台北市市有土地出租
    租金計收基準」第1條規定「台北市市有出租基地，自82 年
    7月1日起，一律依照土地申報地價年息百分之五計收租金」
    ，有該計收基準可參，故審酌系爭土地之經濟價值、位置、
    房地使用情形及鄰近街道情形，及系爭土地之公告地價已漲
    昇等情，認系爭土地租金之調整，以申報地價年息百分之五
    作為計算鵠的，始稱允當。被上訴人逾此部分之主張，應非
    可取。
五、被上訴人雖主張：按申報地價10% 計算租金，已較兩造原定
    租金按土地公告地價10% 計算為低云云。查，兩造固曾約定
    租金以系爭土地公告地價10% 計算，惟依此計算上訴人庚○
    ○、戊○○、乙○○89年至92年間每年給付之租金依序即應
    為106,820元（21,800元×49平方公尺＋10%＝106,820 元）
    、132,980元（21,800元×61平方公尺＋10%＝132,980 元）
    、100,280元（21,800元×46平方公尺＋10%＝100,280 元）
    ，上訴人丙○○、丁○○（原名張梨玉）89年至92年間每年
    給付之租金即應213,640元（21,800元×98平方公尺＋10%＝
    213,640元），然上訴人庚○○、戊○○、乙○○實際上僅
    僅各給付9,200元、11,000元、8,000元，上訴人丙○○、丁
    ○○（原名張梨玉）各給付9,100元、9,500元，合計18,600
    元，已如前述，從未達到歷年土地公告地價的10%，約僅達
    到當年公告地價的1%左右，自不能以此作為計算之基準，是
    被上訴人上開所辯，亦不足採。
六、綜上所述，被上訴人依民法第442條規定，請求上訴人應給
    付被上訴人之租金，自93年11月22日起，每年租金調整為按
    申報地價5%計算算，為有理由，應予准許，逾此所為請求，
    為無理由，應予駁回。原審就超過上開應准許部分，為上訴
    人敗訴之判決，自有未洽。上訴意旨就此部分指摘原判決不
    當，求予廢棄改判，為有理由。至於上開應准許部分，原審
    為上訴人敗訴之判決，核無違誤，上訴意旨，就此部分，仍
    執陳詞，指摘原判決不當，求予廢棄，為無理由，應駁回其
    上訴。
七、本件事證已臻明確，兩造其餘主張、陳述及所提證據，經審
    酌與本院前揭判斷不生影響，毋庸再予審酌，併此敘明。
八、據上論結，本件上訴為一部有理由，一部無理由，依民事訴
    訟法第450條、第449條第1項、第79條，判決如主文。
中　　華　　民　　國　　96　　年　　3 　　月　　27　　日
                    民事第五庭
                        審判長法　官  林丁寶
　　　　　　　　　　  　  　　法　官  陳博享
　　　　　　　　　　　    　　法　官  蔡芳齡
正本係照原本作成。
如不服本判決，應於收受送達後20日內向本院提出上訴書狀，其
未表明上訴理由者，應於提出上訴後20日內向本院補提理由書狀
（均須按他造當事人之人數附繕本）上訴時應提出委任律師或具
有律師資格之人之委任狀；委任有律師資格者，另應附具律師資
格證書及釋明委任人與受任人有民事訴訟法第466條之1第1項但
書或第2項（詳附註）所定關係之釋明文書影本。
中　　華　　民　　國　　96　　年　　3 　　月　　30　　日
                              書記官  蔡錦輝
附註：
民事訴訟法第466條之1（第1項、第2項）：
對於第二審判決上訴，上訴人應委任律師為訴訟代理人。但上訴
人或其他法定代理人具有律師資格者，不在此限。
上訴人之配偶、三親等內之血親、二親等內之姻親，或上訴人為
法人、中央或地方機關時，其所屬專任人員具有律師資格並經法
院認為適當者，亦得為第三審訴訟代理人。
